---
title: "Fundamentos básicos de la estadística y medidas resumen"
output: html_document
---

```{r setup, include=FALSE}
knitr::opts_chunk$set(echo = FALSE,fig.align = "center",warning = F,message = F,
                      dpi=300,fig.width = 7,fig.height = 6)

StadiumPlot <- function(sel=NULL,seed=NULL){
  if(!is.null(seed)) {set.seed(seed)}
  x <- runif(6000,-1,1)
  x2 <- function(x) -x^2
  up <- x2(seq(-0.8,0.8,l=6000))+1
  low <- x2(seq(-0.8,0.8,l=6000))-0.3
  mid <- x2(seq(-0.8,0.8,l=6000))+0.35
  y <- x[which(x<up & x>low)]
  par(mar=c(1,1,1,1))
  plot(y,pch=20,axes = F,ylab="",xlab="",col="grey50",cex=0.8)
  lines(seq(1,length(y),l=6000),low,lwd=4)
  lines(seq(1,length(y),l=6000),up,lwd=4)
  lines(seq(1,length(y),l=6000),mid,lwd=2)
  text(300,1,labels = "N = 6000",cex=1.5)
  if(!is.null(sel)){
    aux <- sample(length(y),sel)
    xx <- 1:length(y)
    points(xx[aux],y[aux],pch = 21, bg = 2,cex=0.9)
  }
}

Precision <- function(type="A"){
  set.seed(1234)
  if(type=="A"){
    x <- runif(20,-0.2,0.2)
    y <- runif(20,-0.2,0.2)
  }else if(type=="B"){
    x <- runif(20,-0.4,-0)
    y <- runif(20,-0.4,-0)
  }else if(type=="C"){
    x <- runif(20,-0.4,0.4)
    y <- runif(20,-0.4,0.4)
  }else if(type=="D"){
    x <- runif(20,-0.7,0.7)
    y <- runif(20,-1,0.3)
  }
  par(mar=c(0,0,0,0))
  plot(x,y,asp=1,xlim = c(-1,1),ylim = c(-1,1),ylab="",xlab="",axes = F,
       pch=21,bg="lightblue",cex=1.5)
  plotrix::draw.circle(0,0,1,nv=1000,border = NULL,col=NA,lty=1,lwd=1)
  segments(-1,0,1,0)
  segments(0,-1,0,1)
}
```

## Definiciones

Antes de realizar un estudio para utilizar herramientas estadísticas, es necesario comprender algunos conceptos básicos sobre los individuos que se estudian.

- **Población:** es el conjunto de medidas, individuos u objetos que comparten características en común. La población se basa en cuatro tipos: contenido, unidades y elementos, ubicación espacial y ubicación temporal.

- **Muestra:** es un conjunto de elementos representativos extraídos de la población. Los resultados obtenidos en la muestra sirven para <u>estimar</u> el comportamiento de la población. Para que los resultados de la muestra puedan generalizarse a la población, ésta debe ser seleccionada adecuadamente, de tal forma que todos los elementos de la población tengan la oportunidad de ser escogido, a este tipo de muestra se le llama *muestra aleatoria*.

- **Censo:** es *cada uno* de los miembros de la población.

- **Unidad:** es el elemento seleccionado de la población.

El **parámetro** son aquellos valores que explican numéricamente a una población, en estos términos la población puede tener muchas características o parámetros de interés, en este sentido una de las formas de determinarlo es a partir de las **medidas de tendencia central** que comprende los valores de *la media*, *la moda*, *la mediana*, *los cuartiles*, *los deciles* y *los percentiles* que indican la posición de un valor respecto al comportamiento de la población.

Otras características de la población se determinan a partir de las **medidas de dispersión** que comprende los valores de *la varianza*, *la desviación estándar* y *el coeficiente de variación* que nos permite observar qué tan alejados están los elementos unos de otros. Establecer estas medidas permite determinar el grado de eficacia de los instrumentos de medición para evitar errores de sesgo. Estas medidas solo pueden ser calculadas para datos cuantitativos, pues para los datos cualitativos solo se pueden describir mediante la organización de los conteos.

Cuando se trata de una *muestra extraída* de una población, el cálculo de las características *cambiará*, y ya no hablaremos de parámetro sino de **estadístico**.

>Se puede concluir que un **parámetro** es a una **población**, como un **estadístico** es a una **muestra**.

En general para describir los parámetros se utilizan letras del alfabeto griego ($\mu$, $\sigma$, $\tau$, $\rho$) y para los estadísticos se utilizan letras del alfabeto latino ($S$, $M_o$, $\bar{X}$).

El objetivo es medir, categorizar o cuantificar las caracteristicas de cada unidad seleccionada, estas caractarísticas se les conoce como **variables**. Si cada uno de los elementos seleccionados hacen parte de una *muestra aleatoria*, entonces las variables extraídas de cada unidad son **variables aleatorias**, ya que, al ser medida en diferentes unidades es susceptible de adoptar diferentes valores.

#### Ejemplo {.tabset .tabset-fade .tabset-pills}

##### Población

```{r fig.width = 6,fig.height = 3.5}
StadiumPlot(seed=1234)
```

##### 10 muestras

```{r fig.width = 6,fig.height = 3.5}
StadiumPlot(sel=10,seed=1234)
```

##### 50 muestras

```{r fig.width = 6,fig.height = 3.5}
StadiumPlot(sel=50,seed=1234)
```

##### 200 muestras

```{r fig.width = 6,fig.height = 3.5}
StadiumPlot(sel=200,seed=1234)
```

##### 1000 muestras

```{r fig.width = 6,fig.height = 3.5}
StadiumPlot(sel=1000,seed=1234)
```

### Medición

>Medición es el proceso de asignar numerales a los objetos de acuerdo con ciertas reglas. *(Stevens, 1951)*

- Seleccionar eventos empíricos observables
- Usar números o símbolos para representar aspectos del evento
- Asociar cada observación con la representación del evento

Todo proceso de medición implica

- Selecionar un instrumento de medición adecuado, válido y confiable.
- Construir un instrumento de medición y validarlo.
- Aplicar el intrumento y obtener registros del comportamiento sobre las variables de estudio.
- Codificar, analizar e interpretar estas respuestas o mediciones

>"Los Instrumentos son aquellos objetos materiales que nos permiten adquirir y analizar datos mediante los cuales pueden ser comprobadas las hipótesis de la investigación" *(Best, 1973).*

>"Los instrumentos son procedimientos sistemáticos y estandarizados que permiten observar la conducta humana, a fin de hacer inferencias sobre determinados constructos, rasgos, dimensiones o atributos." *(Ruiz, 2002)*

La **validez** es la capacidad de un instrumento de medición de cuantificar de forma significativa y adecuada la variable que pretende medir. Antes de seleccionar un instrumento de medición es necesario plantearse estas preguntas:

- ¿Cuán representativo es el comportamiento elegido como muestra del universo que se intenta representar? *(validez de contenido)*

- ¿Hasta dónde un instrumento mide realmente una determinada rasgo latente o una característica de las personas y con cuánta eficiencia lo hace? *(validez de constructo)*

- ¿Hasta dónde se puede predecir su aprendizaje en un programa de entrenamiento (o hasta dónde se puede anticipar su nivel de desempeño en el trabajo), a partir de su ejecución en la prueba? *(validez predictiva)*

<div class="panel-group">
 <div class="panel panel-primary">
  <div class="panel-heading">
   <h5 class="panel-title">
    <a data-toggle="collapse" href="#collapse1">Ejemplos</a>
   </h5>
  </div>
  <div id="collapse1" class="panel-collapse collapse">
   <div class="panel-body">
- *Un instrumento para medir la <b>inteligencia</b> válido debe medir la inteligencia y no la <b>memoria</b>.*

- *Una prueba sobre conocimientos de <b>Anatomía</b> debe medir esto y no conocimientos de <b>Biología</b>.*
   </div>
   </div>
  </div>
</div>

Existen factores que afectan la confiabilidad y validez de un instrumento:

- La improvisación para seleccionar o generar un instrumento.

- Que el instrumento sea externo y no esté validado en el contexto donde se pretende aplicar.

- Que el instrumento resulte inadecuado para los sujetos.

- Que haya condiciones adversas para su aplicación (ruido, fatiga en los sujetos, etc.)

- Aspectos técnicos (digitación, que no se entiendan las instrucciones, etc.)

La **confiabilidad** está relacionada con el grado en el cual la aplicación repetida de un instrumento al mismo sujeto produce resultados iguales. Existen diversos métodos para determinar la confiabilidad.

- El que responde u observa es una **fuente de error**.

- Errores de escala.

- Errores aleatorios.

- Errores sistemáticos.

### Precisión y Exactitud {.tabset .tabset-fade .tabset-pills}

¿Cuál es el mejor escenario?

#### Alta y Alta

```{r fig.width = 4,fig.height = 4,dpi=60}
Precision(type = "A")
```

#### Alta y (?)

```{r fig.width = 4,fig.height = 4,dpi=60}
Precision(type = "B")
```

#### Baja y Alta

```{r fig.width = 4,fig.height = 4,dpi=60}
Precision(type = "C")
```

#### Baja y Baja

```{r fig.width = 4,fig.height = 4,dpi=60}
Precision(type = "D")
```

### Actividad

<div class="panel-group">
 <div class="panel panel-primary">
  <div class="panel-heading">
   <h5 class="panel-title">
    <a data-toggle="collapse" href="#A1">Parte 1</a>
   </h5>
  </div>
  <div id="A1" class="panel-collapse collapse">
   <div class="panel-body">
Seleccionar a un compañero de su grupo para medir:

- Estatura
- Perímetro antebrazo
- Diámetro del Iris

<div class="alert alert-dismissible alert-warning">
  <h4>¡Atención!</h4>
  <p>Estos ejercicios deben ser realizados sin la ayuda de un instrumento de medición certificado (reglas, metros, escalímetros, etc.).</p>
</div>
   </div>
   </div>
  </div>
</div>

<div class="panel-group">
 <div class="panel panel-primary">
  <div class="panel-heading">
   <h5 class="panel-title">
    <a data-toggle="collapse" href="#A2">Parte 2</a>
   </h5>
  </div>
  <div id="A2" class="panel-collapse collapse">
   <div class="panel-body">
Seleccionar un objeto y calcular:

- El perímetro
- El área
- El volumen

<div class="alert alert-dismissible alert-warning">
  <h4>¡Atención!</h4>
  <p>Estos ejercicios deben ser realizados sin la ayuda de un instrumento de medición certificado (reglas, metros, escalímetros, etc.).</p>
</div>
   </div>
   </div>
  </div>
</div>

## Tipos de variable

Los **datos** son las observaciones recolectadas de las unidades, entonces, los *datos muestrales* son las observaciones recolectadas de las muestras. Ahora, los datos tienen sentido y no se deben tomar como meramente números o cantidades, por ejemplo, las cédulas son números de identificación únicos para llevar el registro de personas en un país, en consecuencia, no tiene sentido hacer análisis sobre estos números como calcular promedios o medianas.

Dependiendo de la naturaleza de los datos, se seleccionan los métodos estadísticos para describir, analizar o modelar. Existen dos tipos de datos en lo fundamental: *datos cualitativos* y *datos cuantitativos*

- Los **datos cualitativos** o también conocidos como **categóricos**, son aquellos que describen una cualidad y se cuantfica a través de su ocurrencia o conteo. Por ejemplo, el sexo de los atletas o el estrato socioeconómico.

- Los **datos cuantitativos** consisten en números que representan conteos o mediciones precisas. Por ejemplo, la presión sanguínea, los segundos recorridos de un atleta, el número de pases logrados de un jugador de baloncesto.

Tanto los datos cualitativos como cuantitativos tienen subdivisiones, los cuales dependen de la escala de medición:

### Escalas de medición {.tabset .tabset-fade .tabset-pills}

#### Nominal

Esta escala diferencia entre ítems basándose únicamente en sus nombres o meta-categorías y otras clasificaciones cualitativas a las que pertenecen. Los números puede usarsepara representar las variables, sin embargo, no tienen ningún valor numérico o relación. Por otra parte, estas categorías no guarda ninguna relación jerárquica y no tiene sentido un orden plausible. Por ejemplo:

- Nombres o Apellidos
- Número de Identificación
- Sexo
- Etnicidad
- Nacionalidad
- Especie biológica
- Deporte

Si los números se asignan como etiquetas en la medición nominal, no tienen un valor numérico específico o significado. No se puede realizar ninguna forma de cálculo aritmético ($+$, $-$, $\times$, etc.) en medidas nominales. El nivel nominal es el **nivel de medición más bajo** utilizado desde un punto de vista estadístico.

#### Ordinal

El tipo ordinal permite el orden de rango (1°, 2°, 3°, etc.) por el cual se pueden ordenar los datos, pero aún no permite un grado relativo de diferencia entre ellos. Las órdenes de rango representan escalas ordinales y se utilizan con frecuencia en investigaciones relacionadas con fenómenos cualitativos. 

El puesto de un atleta en una carrera implica el uso de una escala ordinal. Hay que tener mucho cuidado al hacer una declaración sobre las puntuaciones basadas en escalas ordinales. Por ejemplo, si la posición de Alejandra es 2 y la posición de Claudia es 8, no se puede decir que la posición de Alejandra sea cuatro veces mejor que la de Claudia La declaración no tendría ningún sentido. Las escalas ordinales solo permiten clasificar los elementos de mayor a menor. Por ejemplo:

- Estrato Socioeconómico
- Clasificiación IMC
- Escolaridad
- Ranking profesional

#### Intervalo

El tipo de intervalo permite el grado de diferencia entre los elementos, pero no la relación entre ellos.  Las variables de tipo de intervalo a veces también se denominan "variables escaladas", pero el término matemático formal es un espacio afín (en este caso, una línea afín).

- Temperatura en Celsius (°C)
- Épocas o Fechas
- Índice de acciones
- Metros sobre el nivel del mar
- Coordenadas cartesianas (GPS)

#### Razón

El tipo de razón toma su nombre del hecho de que la medición es la estimación de la razón entre una magnitud de una cantidad continua y una unidad de magnitud del mismo tipo *(Michell, 1997, 1999)*. Una escala de razón posee un valor cero significativo (único y no arbitrario). Por ejemplo:

- Estatura
- Peso
- Presión arterial
- Calorías
- Energía
- Tiempo

A diferencia de las escalas de intervalo, las proporciones ahora son significativas porque tener un punto cero no arbitrario hace que sea significativo decir, por ejemplo, que un objeto tiene "el doble de longitud".

### {.toc-ignore}
<hr>
Las **variables cualitativas** o categóricas se dividen en:

- *Nominal:* son categorías que no representan cantidad y orden.
- *Ordinal:* son categorías que pueden representar cantidad y poseen orden.

Las **variables cuantitativas** se dividen en:

- *Discretas:* son variables que se expresan con números enteros.
- *Continua:* son variables que se expresan con números reales, pertenecen a un intervalo o razón.

La relación entre escalas y variables es la siguiente:

$$\text{Escala Nominal} \Longrightarrow \text{Cualitativa Nominal}$$
$$\text{Escala Ordinal} \Longrightarrow \text{Cualitativa Ordinal}$$
$$\text{Escala de Intervalo y Razón} \Longrightarrow \begin{cases} \text{Cuantitativa Discreta} \\ \text{Cuantitativa Continua} \end{cases}$$

### Plan estadístico

Para el desarrollo de cualquier investigación que requiera captura de datos, es necesario realizar un plan estadístico dentro de la metodología de la investigación. No importa el nivel de la investigación, si es de caracter descriptivo, diagnóstico, analítico o predictivo; o del área o disciplina en la que se desarrolle, se requiere seguir mínimamente las siguientes etapas:

- Determinación del objetivo.
- Identificación y análisis de estudios similares.
- Identificación de la población a estudiar.
- Identificación de las variables a medir.
- Organización de las variables, precisión de los datos e instrumentos de medición.
- Identificación de las fuentes de información.
- Estimación de costo-tiempo de medición y análisis.

Recuerde que para aplicar estadística en investigación es necesario que la selección de las muestras sean de carácter **aleatorio**, esto significa que se debe involucrar dentro del plan de investigación el método de selección de muestras.

Se recomienda construir una tabla para la identificación de variables de la siguiente forma:

- Nombre de la variable
- Descripción de la variable
- Escala de medición
- Unidades de medida
- Instrumento de medición
- Precisión o Incertidumbre (si aplica)
- Validación del instrumento (referencia)
- Costo de la medición por unidad

<div class="panel-group">
 <div class="panel panel-primary">
  <div class="panel-heading">
   <h5 class="panel-title">
    <a data-toggle="collapse" href="#EVar">Ejemplo</a>
   </h5>
  </div>
  <div id="EVar" class="panel-collapse collapse">
   <div class="panel-body">
- *Objetivo:* Establecer el rendimiento de bateadores profesionales.
- *Población:* 5890 beisbolistas profesionales.
- *Muestra:* 123 beisbolistas profesionales.

<div style="font-size:11px">

| **Nombre** | **Descripción** | **Tipo Variable** | **Escala** | **Unidades** | **Instrumento** | **Precisión** | **Validación** | **Costo** |
|:----------:|:----------------------------------------:|:-----------------:|:----------:|:------------------:|:-----------------:|:-------------:|:--------------:|:---------:|
| Aciertos | Número de aciertos de bateo en una ronda | Discreta | Razón | Número de Aciertos | Conteo Visual | 0 | N/A | $500 |
| Tiempo | Tiempo al bat en una ronda | Continua | Razón | segundos | Cronómetro Pursun | 1/1000 seg | Pursun | $3.400 |
| Fuerza | Fuerza empleada en el bateo | Continua | Razón | kgf | Dinamómetro | 0.1 kgf | CE | $18.520 |
| Sexo | Sexo del beisbolista | Cualitativa | Nominal | N/A | N/A | N/A | N/A | $100 |

</div>
   </div>
   </div>
  </div>
</div>

### Actividad

<div class="panel panel-primary">
  <div class="panel-heading">
  <h3 class="panel-title">Identificación de variables</h3>
  </div>
  <div class="panel-body">
De acuerdo al avance del anteproyecto de tesis de maestría, construir la tabla de identificación de variables con todos los elementos vistos en el curso.

<div class="alert alert-dismissible alert-success">
  <strong>Trabajo en Clase y Exposición</strong><br>
  En la próxima clase cada uno debe exponer las variables estadísticas que usarán en su investigación de maestría.
</div>

  </div>
</div>



<!--## Métodos gráficos


## Medidas de resumen


## Construcción de bases de datos


## Análisis exploratorio con R y RCommander


-->



