---
title: "Ilustraciones en R"
author: "Cristian Santa"
date: "Abril de 2019"
output:
  rmdformats::readthedown:
    df_print: paged
    code_folding: show
    highlight: tango
    keep_md: yes
---

```{r setup, include=FALSE}
knitr::opts_chunk$set(echo = TRUE,
                      fig.align = "center",
                      message = FALSE,
                      error = FALSE,
                      warning = FALSE,
                      cache = TRUE)
```

## Introducción a Gráficos con R

El software `R` contiene una batería de gráficos en su paquete `base`, con el cual es posible realizar la mayoría de gráficos estadísticos conocidos. Existen muchos paquetes adicionales que contienen gráficos más complejos para soluciones específicas, sin embargo, con las funciones del `base` es posible realizar muchas personalizaciones.

```{r, eval=FALSE}
?plot
```

La función `plot` es la que se usa para graficar objetos de `R`, como el software es orientado a objetos (OOP), entonces los gráficos interpretan las clases a las que pertenecen los objetos creados en `R`.

```{r}
methods(plot)
```

Todos los gráficos están compuestos de las siguientes partes:

```{r,echo=FALSE}
plot(0,0,axes = F,main = "Título",sub = "Subtítulo",xlab = "Título Eje",ylab = "Título Eje",col="white",cex.main=2,asp = 1,col.sub=4)

box()
text(0,0,labels = "Contenido",cex=2,col=2)
axis(1,at=-1:1,labels = rep("Valor eje",3),cex.axis=0.7)
axis(2,at=-1:1,labels = rep("Valor eje",3),cex.axis=0.7)
```


```{r}
args(plot.default)
```

La función `plot()` recibe dos vectores `x` e `y` (también puede ser `matrix`, `table` o `data.frame`) que deben tener el mismo tamaño y por defecto grafica su representación por puntos.

```{r}
set.seed(2019)
x <- 1:10
y <- x + runif(10,-2,2)
plot(x,y)
plot(y~x)
plot(x,y,main = "Título gráfico")
plot(x,y,main = "Título gráfico", type="l")
plot(x,y,main = "Título gráfico", type="p", pch=19)
plot(x,y,main = "Título gráfico", type="p", pch=19,col="red")
plot(x,y,main = "Título gráfico", type="b", pch=19,lty=2,col="red")
```


```{r,echo=FALSE}
plot(1,1,xlim = c(1, 7.5),ylim = c(1,5),type="n",axes = F,xlab = "",ylab = "", main = "Tipos de Puntos y sus códigos")
points(1:7,rep(4.5,7),pch=0:6)
text(1:7,rep(4.3,7),labels = paste(0:6))
points(1:7,rep(3.5,7),pch=7:13)
text(1:7,rep(3.3,7),labels = paste(7:13))
points(1:7,rep(2.5,7),pch=14:20)
text(1:7,rep(2.3,7),labels = paste(14:20))
points(1:5,rep(1.5,5),pch=21:25)
text(1:5,rep(1.3,5),labels = paste(21:25))


plot(1,1,xlim = c(0.5, 6),ylim = c(5,12),type="n",axes = F,xlab = "",ylab = "", main = "Tipos de Líneas y sus códigos")
abline(h=11.5,lty=0)
text(1,12,labels = "blank (lty=0)")
abline(h=10.5,lty=1)
text(1,11,labels = "solid (lty=1)")
abline(h=9.5,lty=2)
text(1,10,labels = "dashed (lty=2)")
abline(h=8.5,lty=3)
text(1,9,labels = "dotted (lty=3)")
abline(h=7.5,lty=4)
text(1,8,labels = "dotdash (lty=4)")
abline(h=6.5,lty=5)
text(1,7,labels = "longdash (lty=5)")
abline(h=5.5,lty=6)
text(1,6,labels = "twodash (lty=6)")


```

Después de llamar un `plot` puedes incluir elementos adicionales al gráfico, como líneas (`lines`, `abline`), puntos (`points`) o texto (`text`). Cada instrucción ingresa una capa adicional al gráfico en el orden de entrada.

```{r}
plot(y~x,pch=19,main="Ejemplo Rectas")
lines(x,y,lwd=2,lty=2)
points(x,y+2,pch=19,col=2)
lines(x,y+2,lwd=2,lty=2,col=2)
abline(lm(y~x))
abline(lm(I(y+2)~x),col=2)
text(2,8,labels = "Recta 1")
text(2,9,labels = "Recta 2",col=2)
```

El comando `legend` permite agregar leyendas a los gráficos, para instruir su lectura.

```{r}
plot(mpg~disp,col=factor(gear),data=mtcars,pch=19,
     main="Desplazamiento vs Consumo Gasolina")
legend("topright",pch=19,col=1:3,legend = levels(factor(mtcars$gear)),
       title = "Número de Cambios")
plot(mpg~disp,data=mtcars,type="n",
     main="Desplazamiento vs Consumo Gasolina")
text(mpg~disp,data=mtcars,labels=rownames(mtcars),cex=0.6,
     col=gear-2,adj=c(0,0.5))
legend("topright",fill=1:3,legend = levels(factor(mtcars$gear)),
       title = "Número de Cambios",horiz = T)
```


```{r,echo=FALSE,fig.height=10}
SetTextContrastColor <- function(color)
{
  ifelse( mean(col2rgb(color)) > 127, "black", "white")
}
TextContrastColor <- unlist( lapply(colors(), SetTextContrastColor) )

colCount <- 25 # number per row
rowCount <- 27
RGBColors <- col2rgb(colors()[1:length(colors())])
HSVColors <- rgb2hsv( RGBColors[1,], RGBColors[2,], RGBColors[3,],
             maxColorValue=255)
HueOrder <- order( HSVColors[1,], HSVColors[2,], HSVColors[3,] )

par(mar=c(0,0,2,0))
plot(0, type="n", ylab="", xlab="",
axes=FALSE, ylim=c(rowCount,0), xlim=c(1,colCount))

title("Colores en R -- por Tinte, Saturación, y Valor")

for (j in 0:(rowCount-1))
{
  for (i in 1:colCount)
  {
   k <- j*colCount + i
   if (k <= length(colors()))
   {
    rect(i-0.5,j-0.5, i+0.5,j+0.5, border="black", col=colors()[ HueOrder[k] ])
    text(i,j, paste(HueOrder[k]), cex=0.7, col=TextContrastColor[ HueOrder[k] ])
   }
  }
}
```

## Demostraciones

Una buena colección de paquetes incluyen demostraciones de uso, con el comando `demo` se puede mostrar la lista de demostraciones del paquete `base`. Si se desea conocer todas as demostraciones disponibles en el CRAN el siguiente comando es muy útil.

```{r,eval=FALSE}
demo()
demo(package = .packages(all.available = TRUE)
```

De la lista anterior, interesa la demostración `graphics`, en la cual se explican varios conceptos del uso de gráficos del paquete `base`, para correr la demostración se ejecuta el comando

```{r,eval=FALSE}
demo(graphics)
```

## Gráficos Estadísticos

`R` es un software de estadística, como tal su entorno está desarrollado para realizar análisis estadísticos y esto no es ajeno a los gráficos.

### Barras `barplot`

El gráfico de barras sirve para evidenciar las frecuencias absolutas, o relativas de una variable categórica.

```{r}
set.seed(2019)
ciudades <- sample(5,300,replace = T,
                   prob = c(0.1,0.4,0.2,0.3,0.1))
ciudades <- factor(ciudades,
                   labels = c("Cali","Medellín","Bogotá",
                              "Barranquilla","Cartagena"))
plot(ciudades,main="Distribución de las Ciudades")
```

En el gráfico anterior `plot` reconoce que `ciudades` es un factory realiza el grafico de barras.

```{r}
table(ciudades)
barplot(table(ciudades),col=1:5,las=1,ylim = c(0,120),
        main = "Distribución de las Ciudades")
```

### Gráfico Tortas o secciones `pie`

El gráfico de secciones permite evidenciar proporcionalmente cómo se distribuyen proporcionalmente las frecuencias de una variable categórica en un círculo.

```{r}
pie(table(ciudades))
```

### Gráfico de mosaico `mosaicplot`

El gráfico de mosaico sirve para comparar dos variables categóricas.

```{r,fig.asp=1}
impacto <- gl(3,100,labels = c("Bajo","Mediano","Alto"))
table(ciudades,impacto)
mosaicplot(table(ciudades,impacto),col=c("green","yellow","red"),
           main="Impacto por Ciudad")
```

### Gráfico cajas y bigotes `boxplot`

Los gráficos de cajas y bigotes permiten analizar el comportamiento de una variable cuantitativa, se compone de una caja que continene el 50% de la información la cual está dividida en dos por la mediana y se extiende de cada extremo de la caja unos bigotes que muestra la longitud de la distribución. Es una buena forma de evdenciar datos extremos o atípicos, ya que, muestra los puntos que potencialmente no pertenecen a la distribución de la variable por fuera de los bigotes.

```{r}
set.seed(4321)
ingresos <- ceiling(rlnorm(300,5,0.5))
colores <- colors()[sample(675,5)]
boxplot(ingresos~ciudades,pch=20,col=colores,
        main="Distribución de los ingresos por ciudad",
        ylab="Miles de millones ($)",las=1)
boxplot(ingresos~ciudades,pch=20,col=colores,horizontal=T,
        main="Distribución de los ingresos por ciudad",
        xlab="Miles de millones ($)",las=1,cex.axis=0.7,lty=1)
boxplot(ingresos~ciudades,pch=20,col=colores,
        main="Distribución de los ingresos por ciudad",
        ylab="Miles de millones ($)",las=1,notch=T)
```

### Histogramas

```{r}
hist(ingresos)
hist(ingresos, main="Densidad de los ingresos",las=1,
     col="lightblue",freq=F)
hist(ingresos, main="Distribución de los ingresos",las=1,
     col="lightblue")
hist(ingresos, main="Distribución de los ingresos",las=1,
     col="lightblue")
rug(ingresos,col=2)
```

### Densidades

```{r}
(dening <- density(ingresos))
plot(dening)
plot(dening,col=2,lwd=2,las=1,
     main="Densidad de los ingresos")
hist(ingresos, main="Densidad de los ingresos",las=1,
     col="lightblue",freq=F)
rug(ingresos,col=2)
lines(dening,col=2,lwd=2)

# Resaltando una sección en particular
x1 <- min(which(dening$x >= 150))  
x2 <- max(which(dening$x < 370))
plot(dening,col=2,lwd=2,las=1,
     main="Densidad de los ingresos")
polygon(x=dening$x[c(x1,x1:x2,x2)],
        y=c(0,dening$y[x1:x2],0), col=rgb(1,0,0,alpha = 0.5),
        border = NA)
```

### Dispersiones y dispersiones múltiples

```{r,fig.asp=1}
pairs(iris)
pairs(iris,col=iris$Species,pch=19)
```


## <a href="../EAFIT.html" class="btn" role="button">Regresar</a>