---
title: "Manejo de Bases de Datos"
author: "Cristian Santa"
output:
  rmdformats::readthedown:
    df_print: paged
    code_folding: show
    highlight: tango
    keep_md: yes
---

```{r setup, include=FALSE}
knitr::opts_chunk$set(echo = TRUE,
                      fig.align = "center",
                      message = FALSE,
                      error = FALSE,
                      warning = FALSE,
                      cache = TRUE)
options(java.parameters = "- Xmx6024m")
```

## Marco de datos

Para trabajar con bases de datos en `R` se pueden construir o cargar al software. En cualquier caso, la idea es tener un objeto `data.frame` que el tipo que identifica las bases de datos.

### Construcción

Para construir una base de datos, se debe definir las variables que representan las columnas, y el contenido de cada variable son la representación en cada fila, es importante que todas las variables tengan el mismo tamaño para construir una base de datos consistente. 

```{r}
years <- 1980:2019
nombre <- sample(c("Luisa","Andrés","Camilo","Natalia"),
                 size = 40,replace = T)
peso <- round(rnorm(40,60,5),2)
estatura <- ifelse(nombre=="Luisa",1.56,
                   ifelse(nombre=="Andrés",1.78,
                          ifelse(nombre=="Camilo",1.70,1.68)))
imc <- round(peso/estatura^2,2)
```

Cada variable está asignada de manera independiente, aún no es una base de datos. Para que cumpla con la condición de base de datos es necesario que cada fila de cada variable represente una medición, es decir, si la primera posición del `nombre` es `Camilo` entonces las primera posición de las variables `year`, `peso`, `estatura` y `imc` deben corresponder a `Camilo`.

Para construir la base de datos, se usa el comando `data.frame`.

```{r}
args(data.frame)
(datos <- data.frame(years, nombre, peso, estatura, imc))
str(datos)
```

Con la base de datos creada se puede manipular más fácil, para ingresar a las filas y columnas se trabaja similar a las matrices.

```{r}
datos[,1]
datos[,"nombre"]
datos[8:24,]
datos[,c(1,3,5)]
datos[,c("years","imc")]
```

### cargar base de datos

`R` maneja casi cualquier tipo de archivo de bases de datos, pero su formato de creación de base de datos es `.Rds` o `.RData`, en el paquete `base` y `utils`existe una colección de funciones para leer marcos de datos.

```{r,echo=FALSE}
lsf.str("package:base")[grepl("read",lsf.str("package:base"))]
lsf.str("package:utils")[grepl("read",lsf.str("package:utils"))]
```

Para cargar otras extensiones de bases de datos es necesario utilizar paquetes.

```{r,eval=FALSE}
# Para otros Software de estadística (Minitab, SAS, Stata, SPSS)
install.packages("haven",dependencies = T)
install.packages("foreign",dependencies = T)

# Archivos de excel
install.packages("xlsx",dependencies = T) # Requiere Java
install.packages("readxl",dependencies = T)
install.packages("openxlsx",dependencies = T)

# SQL
install.packages("sqldf",dependencies = T)
```

Para trabajar con `SQL` en `R` se recomienda leer el artículo de [Josh Errickson](http://dept.stat.lsa.umich.edu/~jerrick/courses/stat701/notes/sql.html) y las notas de [Data Carpentry](https://datacarpentry.org/R-ecology-lesson/05-r-and-databases.html).

La base de datos de el **ICFES 2015-02**  está disponible en Excel, todos los ejemplos que acontinuación se muestran se trabajan con esta base de datos.

* [ICFES 2015-02.xls](https://cdsantae.github.io/EAFIT/Clase08/ICFES20152.xls)
* [ICFES 2015-02.xlsx](https://cdsantae.github.io/EAFIT/Clase08/ICFES20152.xlsx)
* [ICFES 2015-02.csv](https://cdsantae.github.io/EAFIT/Clase08/ICFES20152.csv)

```{r,eval=FALSE,warning=FALSE,message=FALSE}
library(xlsx)
library(readxl)
library(openxlsx)

Icfes <- read.csv("ICFES20152.csv",sep = ",")
```

Si el archivo tiene la extensión `.xlsx` se utiliza los siguientes comandos:

```{r, eval=FALSE}
# Con xlsx
Icfes <- read.xlsx(file = "ICFES20152.xlsx",sheetName = 1,encoding = "UTF-8")
Icfes <- read.xlsx2(file = "ICFES20152.xls",sheetIndex = 1)

# Con readxl
Icfes <- read_xlsx(path = "ICFES20152.xlsx")

# Con openxlsx
Icfes <- read.xlsx(file = "ICFES20152.xlsx",sheet = 1)
```

```{r,echo=FALSE,message=FALSE,warning=FALSE}
require(xlsx)
require(readxl)
Icfes <- read_xlsx("ICFES20152.xlsx")
#Icfes <- as.data.frame(unclass(Icfes))
```

Para cargar los archivos de esta manera es necesario que se encuentren alojados en la carpeta de trabajo que puede verificar con el comand `getwd()`, y para asignar una nuava ruta se utiliza el comando `setwd()`. Una función muy útil para buscar carpetas es `choose.dir()`, y para seleccionar una archivo específico `file.choose()`.

```{r,eval=FALSE}
# CSV
Icfes <- read.csv(file.choose(),sep = ",")

# Con xlsx
Icfes <- read.xlsx(file = file.choose(),sheetName = 1,encoding = "UTF-8")
Icfes <- read.xlsx2(file = file.choose(),sheetIndex = 1)

# Con readxl
Icfes <- read_xlsx(path = file.choose())

# Con openxlsx
Icfes <- read.xlsx(file = file.choose(),sheet = 1)
```

```{r}
Icfes
dim(Icfes)
length(Icfes)
names(Icfes)
head(Icfes,n = 3)
tail(Icfes,n = 3)
str(Icfes)
class(Icfes)
class(Icfes$NOMBREMUNICIPIO)
summary(Icfes)
```

El operador `$` sirve para extraer las variables del `data.frame`, siepre y cuando la base de datos posea nombres.

### Guardar bases de datos

```{r,echo=FALSE,warning=FALSE,message=FALSE}
lsf.str("package:base")[grepl("write",lsf.str("package:base"))]
lsf.str("package:utils")[grepl("write",lsf.str("package:utils"))]
lsf.str("package:xlsx")[grepl("write",lsf.str("package:xlsx"))]
library(haven); library(foreign)
lsf.str("package:haven")[grepl("write",lsf.str("package:haven"))]
lsf.str("package:foreign")[grepl("write",lsf.str("package:foreign"))]
```

## Funciones del tipo `apply`

`apply()` Aplica la función sobre un la marginal de un arreglo o matriz.

```{r}
(m <- matrix(c(1:10, 11:20), nrow = 10, ncol = 2))
apply(m, 1, mean)
apply(m, 2, mean)
apply(m, 1:2, function(x) x/2)
apply(Icfes, 2, length)
apply(Icfes[,9:18], 2, mean)
apply(Icfes[,9:18], 2, sd)
```

`by()` Aplica la función sobre una división de una base de datos (`data.frame`) por un factor.

```{r}
by(Icfes[,c(9:18)], Icfes$CALENDARIO, colMeans)
```

`lapply()` Aplica una función sobre una lista o un vector.

```{r}
l <- list(a = 1:10, b = 11:20)
lapply(l, mean)
lapply(l, sum)
lapply(Icfes,summary)
```

`sapply()` Aplica una función sobre una lista o un vector y si el resultado se puede simplificar en un formato más simple, lo hace.

```{r,message=FALSE,warning=FALSE}
l <- list(a = 1:10, b = 11:20)
sapply(l, mean)
sapply(l, sum)
sapply(Icfes,mean)
```

`vapply()` Aplica la función sobre una lista y devuelve el resultado de acuerdo
a un formato indicado.

```{r}
l <- list(a = 1:10, b = 11:20)
lFivenum <- vapply(l, 
                   fivenum, 
                   c(Min. = 0, "1er Cuart." = 0, 
                     Mediana = 0, "3er Cuart." = 0, Max. = 0))
class(lFivenum)
lFivenum
QuantIcfes <- vapply(Icfes[,9:23],
                     quantile,
                     c(Min. = 0, "1er Cuart." = 0,
                       Mediana = 0, "3er Cuart." = 0, Max. = 0))
t(QuantIcfes)
```

`replicate()` Replica la ejecución de una función un número específico de veces.s
```{r}
replicate(10, rnorm(10))
replicate(8, mean(rexp(10)))
```

`mapply()` Es la versión multivariada de `lapply` y `sapply`. Aplica la función a los elementos correspondientes de múltiples listas. 

```{r}
l1 <- list(a = c(1:10), b = c(11:20))
l2 <- list(c = c(21:30), d = c(31:40))
mapply(sum, l1$a, l1$b, l2$c, l2$d)
mapply(sum, l1, l2)
l2 <- list(c = c(21:30), d = c(31:40), z = c(31:50))
mapply(sum, l1$a, l1$b, l2$c, l2$z)
with(Icfes,mapply(`-`,PROMMATEMATICA,
                  PROMRAZONAMIENTOCUANTITA)[1:30])
```

`tapply()` Aplica la función sobre un vector, de acuerdo a una clasificación de la variable tipo `factor`.

```{r}
tapply(Icfes$EVALUADOS, Icfes$JORNADA, mean)
tapply(Icfes$PROMRAZONAMIENTOCUANTITA, Icfes$JORNADA, mean)
```

## Tidyverse

En el universo de `tidyverse` la programación vía tuberías es la principal novedad.

```{r,eval=FALSE}
install.packages("dplyr",dependencies = T)
```

```{r,message=FALSE,warning=FALSE}
# Muestra aleatoria de resultados del ICFES
aux <- sample(dim(Icfes)[1],size = 2000)

library(dplyr)
Icfes2 <- tbl_df(Icfes[aux,])
```

Filtrar una base de datos

```{r}
filter(Icfes2, DEPARTAMENTO == "ANTIOQUIA",
       NOMBREMUNICIPIO == "MEDELLIN")
Icfes2 %>% filter(DEPARTAMENTO == "ANTIOQUIA",
                  NOMBREMUNICIPIO == "MEDELLIN")
```

Selección de posiciones específicas de una base de datos

```{r}
slice(Icfes2, 100:150)
Icfes2 %>%
  slice(100:150)
```

Ordenar la base de datos

```{r}
arrange(Icfes2, DEPARTAMENTO)
arrange(Icfes2, DEPARTAMENTO, NOMBREINSTITUCION)
arrange(Icfes2, PROMLECTURACRITICA)
arrange(Icfes2, desc(PROMLECTURACRITICA))

Icfes2 %>% 
  arrange(DEPARTAMENTO, desc(PROMLECTURACRITICA))
```

Seleccion de columnas

```{r}
select(Icfes2, NOMBREMUNICIPIO, DEPARTAMENTO, PROMLECTURACRITICA)

Icfes2 %>%
  select(NOMBREMUNICIPIO, DEPARTAMENTO, PROMLECTURACRITICA)
```

Elementos o registros únicos

```{r}
distinct(select(Icfes2, DEPARTAMENTO))
Icfes2 %>% 
  select(DEPARTAMENTO) %>% 
  distinct()
```

Adicionar una nueva columna

```{r}
mutate(Icfes2,promTotal=(PROMLECTURACRITICA+PROMMATEMATICA+PROMINGLES)/3)
Icfes2 %>% 
  mutate(promTotal=(PROMLECTURACRITICA+PROMMATEMATICA+PROMINGLES)/3)
transmute(Icfes2,promTotal=(PROMLECTURACRITICA+PROMMATEMATICA+PROMINGLES)/3)
Icfes2 %>% 
  transmute(promTotal=(PROMLECTURACRITICA+PROMMATEMATICA+PROMINGLES)/3)
```

Resumir variables o consolidar valores

```{r}
summarise(Icfes2, mean(PROMMATEMATICA))
Icfes2 %>% 
  summarise(mean(PROMMATEMATICA))
```

Agrupación

```{r}
group_by(Icfes2, DEPARTAMENTO)
Icfes2 %>% 
  group_by(DEPARTAMENTO)
```

Combinación de “verbos” en base de datos

```{r}
agrupados_deptos <- group_by(Icfes2, DEPARTAMENTO)
promedio_depto <- summarise(agrupados_deptos, mean(PROMMATEMATICA))
promedio_depto

```

Mediante encadenamiento de verbos

```{r}
Icfes2 %>% 
  group_by(DEPARTAMENTO) %>% 
  summarise(mean(PROMMATEMATICA))
```

```{r}
Icfes2 %>% 
  group_by(DEPARTAMENTO) %>% 
  select(PROMMATEMATICA:PROMCOMPETENCIASCIUDADAN) %>%
  summarise_if(is.numeric,mean)
```

Combinación de manejo de datos

```{r}
Icfes2 %>%
  mutate(promTotal = rowMeans(.[10:16])) %>%
  group_by(CODIGOMUNICIPIO) %>%
  arrange(desc(promTotal)) %>%
  select(NOMBREINSTITUCION, NOMBREMUNICIPIO, DEPARTAMENTO, promTotal) %>%
  slice(1:3)
```

¿Cuántas Instituciones Educativas tiene cada municipio?

```{r}
Icfes2 %>%
  group_by(CODIGOMUNICIPIO, NOMBREMUNICIPIO, DEPARTAMENTO) %>%
  summarise(n = n()) %>%
  select(DEPARTAMENTO, NOMBREMUNICIPIO, n) %>%
  group_by(DEPARTAMENTO) %>%
  arrange(desc(n))
```

```{r}
library(ggplot2)
Icfes2 %>% 
  ggplot(aes(x = PROMLECTURACRITICA,y = PROMMATEMATICA,
             fill=JORNADA,colour=JORNADA))+
  geom_point()
Icfes2 %>% 
  ggplot(aes(y = PROMMATEMATICA,x=DEPARTAMENTO,
             fill=DEPARTAMENTO))+
  geom_boxplot()+ theme(legend.position = "none",
                        axis.text.x = element_text(angle = 90))
```

## Aumentando el poder

En algunas ocasiones se requiere realizar análisis estadísticos de un conjunto **enorme** de datos, los cuales pueden contener muchas variables categóricas o de tiempo, y el interés es evaluar en cada categoría o tiempo los resultados estadisticos de las variables importantes. Esto se puede suplir con la familia `apply`, el paquete `dplyr` o usando los ciclos `for`, `while` o `repeat`, no obstante, hay que recordar que una de las limitaciones de `R` es el uso de la memoria RAM para la compilación de resultados.

Esto significa que realizar ejecuciones con grandes cantidades de datos y múltiples opciones, el software deba hacer paso a paso cada ejecución, esto consume mucha memoria y relentiza tanto el equipo como la velocidad de ejecución. Para este tipo de casos, se puede usar **la computación en paralelo**, lo que significa asignar a cada núcleo del procesador una parte equitativa de tareas para que divida la ejecución y optimice recursos.

En `R` se puede hacer este tipo programación con varios paquetes como `parallel`, `foreach`, `doParallel`, `snow`, `doSNOW`, entre otros. Todos los paquetes para hacer computación paralela funcionan muy bien en sistemas operativos Unix y Mac, pero presenta algunas excepciones para Windows.

```{r}
results <- data.frame()
system.time({
  for (i in 1:20000) {
    # Saco una muestra de 1000 numeros entre 1 y 12162
    ind <- sample(1:nrow(Icfes), size = 1000)
    Icfes_s <- Icfes[ind, ]
    # Hago un lm
    fit <- lm(Icfes_s$PROMMATEMATICA~Icfes_s$PROMLECTURACRITICA)
    
    # Extraigo el R2 y los coeficientes
    R2 <- summary(fit)$r.squared
    coef <- coefficients(fit)
    # lo junto todo en la data.frame de resultados
    results <- rbind(results, c(R2, coef))
  }
})
```

Los resultados son entregados en segundos, estos tiempos variarán entre equipos, ya que depende de su configuración. Este ciclo se puede parelelizar con el paquete `foreach` y con los paquetes `parallel` y `doParallel` se establecen los núcleos del procesador a utilizar.

```{r}
require(foreach)
require(parallel)
require(doParallel)

numcores <- detectCores()
cl <- makeCluster(numcores)
registerDoParallel(cl)
system.time({
  foreach(i=1:20000, .combine=rbind) %dopar% {
    # Saco una muestra de 1000 numeros entre 1 y 12162
    ind <- sample(1:nrow(Icfes), size = 1000)
    Icfes_s <- Icfes[ind, ]
    # Hago un lm
    fit <- lm(Icfes_s$PROMMATEMATICA~Icfes_s$PROMLECTURACRITICA)
    
    # Extraigo el R2 y los coeficientes
    R2 <- summary(fit)$r.squared
    coef <- coefficients(fit)
    # lo junto todo en la data.frame de resultados
    results <- rbind(c(R2=R2,coef))
  }
})
stopCluster(cl) # siempre hay que usarlo
```

En comparación con un ciclo simple, la reducción del tiempo es significativa, además aumentando las habilidades de programación se puede hacer mucho más rápido. Para evitar realizar ciclos se puede construir una función que ejecute la regresión lineal según una muestra aleatoria de los datos, y con la familia `apply` se puede hacer las iteraciones necesarias, esto ahorra más tiempo de ejecución en comparación con los ciclos.

```{r}
lm_boot <- function(iter,data) {
  ind <- sample(1:nrow(data), size = 1000)
  Icfes_s <- data[ind, ]
  # Hago un lm
  fit <- with(Icfes_s,
              lm(PROMMATEMATICA~PROMLECTURACRITICA))
  # Extraigo el R2 y los coeficientes
  R2 <- summary(fit)$r.squared
  coef <- coefficients(fit)
  # Creo un vector con los resultados
  results <- c("R2" = R2, coef)
  # El output de mi función
  return(results)
}

iter <- seq(1, 20000)
system.time({
  results <- lapply(iter, lm_boot, Icfes)
})
```

En el paquete `parallel` existen una funciones basadas en la familia `apply` pero para ejecuciones en paralelo, sin embargo, solamente la función `parLapply` funciona para Windows.

```{r}
cl <- makeCluster(numcores) # Hacemos el cluster
system.time(
  results <- parLapply(cl, iter, lm_boot,Icfes)
)
stopCluster(cl) # Cerramos el cluster, NO OLVIDAR
```


## <a href="../EAFIT.html" class="btn" role="button">Regresar</a>
