---
title: "Soluciones Funciones"
author: "Cristian Santa"
date: "April 2019"
output: html_document
---

```{r setup, include=FALSE}
knitr::opts_chunk$set(echo = TRUE)
```

#### Lea dos números enteros y muestre su producto

```{r, error=TRUE}
ProdInteger <- function(a,b){
  if(is.integer(a) && is.integer(b)){
    return(a*b)
  }else{
    stop("Ingrese número enteros")
  }
}
ProdInteger(6,19)
ProdInteger(6L,19L)
```

#### Lea dos números y muestre su producto.

```{r}
Producto <- function(a,b) a*b
Producto(6,19)
Producto(6L,19L)
Producto(23.76,0.128)
```

#### Lea el radio de un círculo y muestre su área.

```{r}
ACirc <- function(radio) pi*(radio^2)
ACirc(10)
ACirc(34.8)
```

#### Lea el nombre de una persona y responda con un saludo.

```{r,error=TRUE}
saludo <- function(nombre){
  if(is.character(nombre)){
    cat("Hola",nombre,"\n¿Cómo estás?")
  }else{
    stop(paste(nombre,"No es un nombre"))
  }
}
saludo(1231)
saludo("Natalia")
```

#### Lea un número real y muestre su valor absoluto, sin utilizar estructuras y sin funciones predeterminadas.

```{r}
ValAbs <- function(x) return(sqrt(x^2))
ValAbs(7.65)
ValAbs(-5.922)
```

#### Lea las tres coordenadas de los vértices de un tríangulo y que muestre el área del mismo utilizando la fórmula de Herón. Incluya una función que halle la distancia entre dos puntos dados los vértices.

```{r,error=TRUE}
AHeron <- function(x1,x2,y1,y2,z1,z2){
  a <- sqrt((x1-y1)^2+(x2-y2)^2)
  b <- sqrt((y1-z1)^2+(y2-z2)^2)
  c <- sqrt((x1-z1)^2+(x2-z2)^2)
  s <- (a+b+c)/2
  area <- sqrt(s*(s-a)*(s-b)*(s-c))
  return(area)
}
AHeron(1,5,4,7,6,8)

# Otra forma
AHeron2 <- function(x,y,z){
  if(length(x)==2 & length(y)==2 & length(z)==2){
    a <- sqrt((x[1]-y[1])^2+(x[2]-y[2])^2)
    b <- sqrt((y[1]-z[1])^2+(y[2]-z[2])^2)
    c <- sqrt((x[1]-z[1])^2+(x[2]-z[2])^2)
    s <- (a+b+c)/2
    area <- sqrt(s*(s-a)*(s-b)*(s-c))
    return(area)
  }else{
    stop("Ingrese coordenadas")
  }
}
AHeron2(1,5,4,7,6,8)
AHeron2(c(1,5),c(4,7),c(6,8))
```

#### Lea un número entero y que muestre un cero (0) si el número es par y un uno (1) sin el número es impar, (Sin utilizar ni la estructura de decisión o la de repetición).

```{r}
ParImpar <- function(a)  return(ifelse(a%%2,1,0))
ParImpar(4576)
ParImpar(3457)
```

#### Lea un número entero de tres cifras y muestre el mísmo número pero con los dígitos invertidos (sin utilizar el tipo sarta).

```{r, error=TRUE}
InvertNum3 <- function(x){
  if(floor(log10(x))==2){
    ini <- x
    fin <- 0
    for(i in 2:0){
      fin <- fin+(ini%/%10^i)*10^(2-i)
      ini <- ini-(ini%/%10^i)*10^i
    }
    return(fin)
  }else{
    stop("Ingrese un número de 3 cifras")
  }
}
InvertNum3(9234)
InvertNum3(678)
```

#### Lea una matriz y muestre su transpuesta, si utilizar funciones predeterminadas.

```{r}
transpuesta <- function(A){
  if(is.matrix(A)){
    B <- matrix(c(A),ncol = nrow(A),nrow = ncol(A),byrow = T)
    return(B)
  }else{
    stop("Ingrese una matriz")
  }
}
(A <- matrix(c(3,5,7,8,12,2),ncol=3))
transpuesta(A)
(A <- matrix(c(3,5,7,8,12,2),ncol=2))
transpuesta(A)
```

#### Construya una algoritmo que halle la aproximación a la raíz de un número de la siguiente manera: Lea un número al cual se le hallará la raíz, y luego lea un número cualquiera como primera aproximación a la raíz del número (se supone ser positivo mayor de cero). Halle la división del número inicial entre el número aproximado. Luego halle el promedio entre el número aproximado y el número obtenido de la división anterior. Este promedio es de nuevo un valor aproximado a la raíz. Continuar el proceso hasta que la aproximación sea correcta en el orden de las millonésimas y reporte el número de iteraciones. (No utilizar el operador exponente ^ ni la función sqrt()).

```{r}
raiz <- function(num,aprox,tol=1e-5){
  if(aprox>0){
    ini <- num/aprox
    pro <- mean(c(aprox,ini))
    tol2 <- abs(aprox-pro)
    while (tol2>=tol) {
      aprox <- pro
      ini <- num/aprox
      pro <- mean(c(aprox,ini))
      tol2 <- abs(aprox-pro)
    }
  }else{
    stop("La aproximación debe ser mayor a 0")
  }
  return(pro)
}
raiz(2,1)
raiz(6,2)
raiz(20,3)
```

#### Dado las dimensiones de una matriz (n filas, m columnas), mostrar los índices de la matriz en forma de zig-zag (vertical), comenzando por la posición [1][1].

```{r}
ZigZag <- function(col,row){
  col <- as.integer(col)
  row <- as.integer(row)
  x <- matrix(seq(1,col*row),ncol = col,nrow = row,byrow = T)
  y <- NULL
  for(i in 1:row){
    if(i%%2 == 1){
      for(j in 1:col){
        y <- c(y,x[i,j])
      }
    }else{
      for(j in col:1){
        y <- c(y,x[i,j])
      }
    }
  }
  return(y)
}
ZigZag(4,5)
ZigZag(6,6)
ZigZag(3,3)
```


#### Construya una función que ingrese una posición y muestre su representación en la sucesión de Fibonacci.

```{r}
fibonacci <- function(x){
  fib <- seq(1,as.integer(x))
  fib[1] <- 1
  fib[2] <- 1
  for(i in 3:length(fib)){
    fib[i] <- fib[i-1]+fib[i-2]
  }
  return(fib)
}
fibonacci(4)
fibonacci(20)
```

#### Dado un número encuentre su factorial.

```{r}
NFactorial <- function(x){
  f <- 1
  if(x<0){
    stop("No existe factorial")
  }else if(x == 0){
    return(f)
  }else{
    for(i in 1:x){
      f <- f*i
    }
  }
  return(f)
}
NFactorial(0)
NFactorial(5)

# Otra forma
NFact2 <- function(x) gamma(x+1)
NFact2(0)
NFact2(5)
```

#### Dado un número encuentre los números primos hasta ese número, puede apoyarse en la Criba de Eratóstenes.

```{r,error=TRUE}
Primos <- function(x){
  if(x>1){
    n <- seq(2,x)
    pri <- 1
    for(i in n){
      if(any(n==i)){
        pri <- c(pri,i)
        n <- c(n[(n %% i) !=0],i)
      }
    }
    return(pri)
  }else if(x==1){
    return(pri)
  }else{
    stop("El número debe ser mayor que 0")
  }
}
Primos(0)
Primos(13)
Primos(567)
```

